臺灣高等法院刑事判決
                                   108年度上訴字第2626號
上  訴  人
即  被  告  洪志偉


上列上訴人因毒品危害防制條例案件，不服臺灣新北地方法院10
8年度審訴字第842號，中華民國108年7月4日第一審判決（起訴
案號：臺灣新北地方檢察署108年度毒偵字第162號），提起上訴
，本院判決如下：
    主  文
原判決撤銷。
洪志偉施用第一級毒品，處有期徒刑陸月，如易科罰金，以新臺
幣壹仟元折算壹日。扣案之第一級毒品海洛因殘渣袋壹個沒收銷
燬。
    事  實
一、洪志偉基於施用第一級毒品海洛因之犯意，於民國107年12
    月16日上午某時，在新北市○○區○○街00號5樓住處，以將毒
    品海洛因摻水置入注射針筒加以注射於身體部位之方式（起
    訴書略載為於107年12月16日16時50分許為警採尿前回溯26
    小時內之某時許，在不詳處所，以不詳方式），施用海洛因
    1 次。嗣於同年12月16日15時25分許，其在新北市○○區○○街
    000巷00號前遇警盤查，並在有偵查犯罪職權之機關或公務
    員發覺前，即主動自口袋內取出海洛因殘渣袋1個予警方查
    扣，經警採集其尿液送驗，結果呈嗎啡、可待因陽性反應，
    而查悉上情。
二、案經新北市政府警察局三重分局移送臺灣新北地方檢察署檢
    察官偵查起訴。
    理  由
一、證據能力部分：
    本判決下列認定犯罪事實所憑被告以外之人於審判外所為之
    陳述（含書面供述），檢察官、被告於本院言詞辯論終結前
    均未聲明異議。本院審酌本案證據資料作成時之情況，核無
    違法取證或其他瑕疵，證據力亦無明顯過低之情形，且與待
    證事實具有關連性，認為以之作為證據為適當，依刑事訴訟
    法第159 條之5 規定，自均得作為證據。至非供述證據部分
    ，檢察官、被告亦均不爭執證據能力，且均查無違反法定程
    序取得之情形，自亦有證據能力。
二、認定犯罪事實所憑之證據及理由：
  ㈠被告於本院審理時經傳未到，惟據其於原審之陳述，坦承上
    揭犯罪事實（原審卷第92、98頁），而被告於107年12月16
    日為警查獲後，經警採集其尿液送台灣檢驗科技股份有限公
    司檢驗後，確呈鴉片類（嗎啡、可待因）陽性反應，有新北
    市政府警察局受採集尿液檢體人姓名及檢體編號對照表（尿
    液檢體編號：C0000000）、濫用藥物檢驗報告（尿液檢體編
    號：C0000000）在卷可按（偵卷第14、37頁）。此外，復有
    新北市政府警察局三重分局扣押筆錄、扣押物品目錄表、照
    片1張附卷可參（偵卷第9至10、11、15頁），及海洛因殘渣
    袋1個扣案足資佐證，從而，足認被告之任意性自白確與事
    實相符，堪以採信。
  ㈡按毒品危害防制條例於92年7月9日修正公布，自93年1月9 日
    施行，其中第20條、第23條將施用毒品之刑事處遇程序，區
    分為「初犯」、「五年內再犯」、「五年後再犯」。依其立
    法理由之說明：「初犯」，經觀察、勒戒或強制戒治後，應
    為不起訴處分或不付審理之裁定；經觀察、勒戒或強制戒治
    執行完畢釋放後，「五年內再犯」者，因其再犯率甚高，原
    實施之觀察、勒戒及強制戒治既已無法收其實效，爰依法追
    訴或裁定交付審理。至於經觀察、勒戒或強制戒治執行完畢
    釋放後，「五年後再犯」者，前所實施之觀察、勒戒或強制
    戒治已足以遮斷其施用毒品之毒癮，為期自新及協助其斷除
    毒癮，仍適用「初犯」規定，先經觀察、勒戒或強制戒治之
    程序。從而依修正後之規定，僅限於「初犯」及「五年後再
    犯」二種情形，始應先經觀察、勒戒或強制戒治程序。倘被
    告於五年內已再犯，經依法追訴處罰，縱其第三次（或第三
    次以上）再度施用毒品之時間，在初犯經觀察、勒戒或強制
    戒治執行完畢釋放五年以後，已不合於「五年後再犯」之規
    定，且因已於「五年內再犯」，顯見其再犯率甚高，原實施
    觀察、勒戒或強制戒治，已無法收其實效，即應由檢察官逕
    行依該條例第10條追訴處罰（最高法院97年度第5次刑事庭
    會議決議意旨參照）。經查：本件被告洪志偉曾因施用毒品
    案件，經原審法院以95年度毒聲字第1669號裁定送勒戒處所
    觀察、勒戒後，因認有繼續施用毒品之傾向，原審法院又以
    96年度毒聲字第321號裁定令入戒治處所施以強制戒治，於9
    6年11月12日執行完畢釋放出所，並經臺灣新北地方檢察署
    檢察官以96年度戒毒偵字第545號為不起訴處分確定，又於
    上開強制戒治執行完畢釋放後5年內犯施用毒品罪，經原審
    法院以100年度訴字第2917號判決判處有期徒刑7月確定，並
    已執行完畢等情，有本院被告前案紀錄表在卷可憑，故本件
    被告所犯施用第一級毒品海洛因犯行，雖距之前強制戒治執
    行完畢之時間，已有5年以上，但因之前業已「5年內再犯」
    ，並經依法追訴處罰，自不合於毒品危害防制條例第20條第
    3項「5年後再犯」之規定，檢察官予以起訴，即無不合。
  ㈢綜上所述，本案事證明確，被告施用海洛因之犯行洵堪認定
    ，應依法論罪科刑。
三、論罪及刑罰加重減輕之事由：
  ㈠核被告洪志偉所為，係犯毒品危害防制條例第10條第1項之施
    用第一級毒品罪，其於施用海洛因命前後之持有海洛因犯行
    ，為高度之施用行為所吸收，不另論罪。
  ㈡自首減輕部分：
    按刑法第62條所謂「發覺」，固非以有偵查犯罪權之機關或
    人員確知其人犯罪無誤為必要，而於對其發生嫌疑時，即得
    謂為已發覺；但此項對犯人之嫌疑，仍須有確切之根據得為
    合理之可疑者，始足當之，若單純主觀上之懷疑，要不得謂
    已發生嫌疑（最高法院72年台上字第641號判例意旨參照）
    。次按單純一罪或實質上一罪，在法律上僅賦予一個犯罪事
    實之評價，具有不可分割性，無從割裂，因此一部先發覺或
    自首其效力自應及於全部。查本件被告於107年12月16日15
    時25分許，在新北市○○區○○街000巷00號前遇警盤查之際，
    其即主動自口袋內取出海洛因殘渣袋1個予警方查扣乙情，
    有新北市政府警察局三重分局刑事案件報告書及被告之警詢
    筆錄在卷可憑，是警方查獲本案之緣由，係因警方盤查被告
    ，此尚不足以認對被告持有、施用第一級毒品已有合理之懷
    疑，堪認被告是於有偵查犯罪職權之機關或公務員發覺前，
    即向員警自首持有第一級毒品犯行，且因實質上一罪具有不
    可分割性，因此被告就持有第一級毒品自首，其效力自應及
    於全部即施用第一級毒品，其嗣並接受裁判，合於自首之要
    件，爰依刑法第62條前段規定減輕其刑。
  ㈢查被告曾因施用毒品、竊盜、搶奪等案件，經法院分別判 處
    有期徒刑，嗣經裁定應執行有期徒刑5年4月確定，於106年5
    月29日執行完畢，其於有期徒刑執行完畢後，5年以內故意
    再犯本件有期徒刑以上之罪，為刑法第47條第1項所稱累犯
    。惟依司法院釋字第775號解釋意旨，為避免發生罪刑不相
    當之情形，法院就個案應裁量是否加重最低本刑。本院審酌
    被告施用毒品主要係自戕身心健康，反覆科以重刑無益於其
    社會復歸，復無相關事證足認被告具有特別惡性或對刑罰反
    應力薄弱之情。為避免發生罪刑不相當之情形，經審慎考量
    本案情節、被告之主觀惡性、危害程度，認尚無加重法定最
    低本刑之必要，爰不加重其法定最低本刑，以符罪刑相當原
    則及比例原則。
  ㈣毒品危害防制條例第17條第1項規定：「犯第四條至第八條、
    第十條或第十一條之罪，供出毒品來源，因而查獲其他正犯
    或共犯者，減輕或免除其刑。」所稱「供出毒品來源，因而
    查獲其他正犯或共犯」，先須被告翔實供出與其犯罪有關之
    本案毒品來源之具體事證，因而使警方或偵查犯罪機關知悉
    其他正犯或共犯，據以查獲其人、其犯行之結果，二者兼備
    並有因果關係，始能獲上述減輕或免除其刑之寬典。是被告
    供出毒品來源資訊與其所犯本案無關，即與上開規定不符，
    無其適用之餘地。查被告上訴雖主張其已向新北市政府警察
    局三重分局厚德派出所員警陳盈志供出毒品上游謝玉玲，且
    有提供購毒之LINE紀錄給員警，員警說檢察官已經對謝玉玲
    掛線監聽云云。惟經本院傳喚證人陳盈志到庭，證人陳盈志
    則證稱：被告有向我提到他向謝玉玲購得毒品，我在108年2
    月25日找他來做筆錄，他說他在108年1月間有4次向謝玉玲
    購買毒品，他有提供他向謝玉玲購毒的LINE紀錄，我製作完
    警詢筆錄後有把相關資料交給偵查隊。我這次來開庭前有去
    問偵查隊承辦人，承辦人跟我說有查獲謝玉玲持有毒品，我
    們分局有移送謝玉玲持有毒品，但檢察官說販毒證據不夠，
    所以沒有辦謝玉玲販毒，檢察官沒有核准對謝玉玲監聽等語
    （本卷第128至130頁），可見被告所謂之供出毒品來源，乃
    是其108年1月間所購毒品來源，與其本案107年12月16日施
    用海洛因之犯行並無關聯性。從而，本案被告並無毒品危害
    防制條例第17條第1項減免其刑規定之適用餘地，附予敘明
    。
四、撤銷改判之理由、科刑及沒收：
  ㈠原審審理結果，因認被告上開施用第一級毒品犯行之事證明
    確，而予論罪科刑，固非無見。惟查，本案被告雖無毒品危
    害防制條例第17條第1項供出毒品來源減免其刑規定之適用
    ，但其既有向新北市政府警察局三重分局員警供述其上游，
    且提出LINE紀錄為佐，嗣該分局亦查獲謝玉玲持有毒品之犯
    行，以上事實有前述證人陳盈志之證詞足憑，堪認被告犯罪
    後已有所反省，且有協助警方查緝毒品之事實，加以被告犯
    罪後成立自首，確有悔意，允宜予其盡快回歸社會之機會。
    原審雖已依刑法第62條前段規定減輕其刑，但未及審酌其他
    前述犯後態度之量刑事由，量處有期徒刑8月，未免過重。
    被告上訴指摘原判決量刑過重，為有理由，是以原判決既有
    上開可議之處，本院依法應將原判決予以撤銷改判。
  ㈡爰以行為人之責任為基礎，審酌被告前有施用毒品犯行，竟
    仍再為本案犯行，顯然自制力不佳，惟衡施用毒品行為於本
    質上係屬自我戕害行為，反社會性之程度較低，再參酌被告
    犯罪後自首、協助警方，並坦承犯行之犯後態度，及其犯罪
    之動機、手段，與其品行、智識程度等一切情狀，量處如主
    文第2項所示之刑，並諭知易科罰金之折算標準。
  ㈢沒收部分：扣案之海洛因殘渣袋1個，因其上殘留之毒品難以
    析離，且無析離之實益與必要，應視同毒品，依毒品危害防
    制條例第18條第1項前段規定宣告沒收銷燬。
五、被告經合法傳喚，無正當理由不到庭，爰不待其陳述逕行判
    決。
據上論斷，應依刑事訴訟法第369條第1項前段、第364條、第299
 條第1項前段、第371條，毒品危害防制條例第10條第1項、第18
條第1項前段，刑法第11條、第62條前段、第41條第1項前段，判
決如主文。
本案經檢察官陳雅詩提起公訴，檢察官林黛利到庭執行職務。
中    華    民    國    109   年    1     月    8     日
                  刑事第七庭  審判長法  官  孫惠琳  
                                    法  官  連雅婷
                                    法  官  戴嘉清  
以上正本證明與原本無異。
如不服本判決，應於收受送達後10日內向本院提出上訴書狀，其
未敘述上訴之理由者並得於提起上訴後10日內向本院補提理由書
（均須按他造當事人之人數附繕本）「切勿逕送上級法院」。
                                    書記官  高建華
中    華    民    國    109   年    1     月    8     日
附錄：本案論罪科刑法條全文
毒品危害防制條例第10條
施用第一級毒品者，處六月以上五年以下有期徒刑。
施用第二級毒品者，處三年以下有期徒刑。